【裁判字號】    90,家訴,25
【裁判日期】    900517
【裁判案由】    履行協議
【裁判全文】
臺灣高雄地方法院民事判決  九十年度家訴字第二五號
    原      告  丙○○
    被      告  乙○○
    訴訟代理人  甲○○
右當事人間履行協議事件，本院判決如左：
    主    文
被告應給付兩造所生之子蔡振瑲新台幣陸拾伍萬壹仟元，及自民國九十年三月十六日
起至清償日止，按年息百分之五計算之利息。
訴訟費用由被告負擔。
    事    實
甲、原告方面：
一、聲明：如主文所示。
二、陳述：
（一）兩造原為夫妻，於八十六年七月四日離婚，約定兩造所生之子蔡振瑲（六十七
      年五月十七日生）、女蔡佩宜（七十年五月二十七日生）由原告監護，被告每
      月應支付子女教育費用二萬元，惟被告並未依約履行，爰依兩造協議，請求被
      告如數給付並加計遲延利息。
（二）簽離婚協議書時並未約定二萬元要交給誰。被告所稱已給付之部分款項，均係
      由兩造之子蔡振瑲領取。
（三）原告原請求八十四萬元，但蔡振瑲業已領取二萬七千元之註冊費共七次，原告
      願予扣除，扣除後減縮訴之聲明之本金為六十五萬一千元。被告所稱另給付蔡
      振瑲借款五萬元、紅包一萬元，原告不同意扣除。
三、證據：提出離婚協議書、戶籍謄本各一份。
乙、被告方面：
一、聲明：原告之訴駁回。
二、陳述：
（一）本件原告為丙○○，然係請求被告給付教育、生活費予原告之子蔡振瑲，原告
      並非主張自己有給付請求權，當事人並不適格。
（二）離婚協議書上僅記載被告需給付子女之教育費，原告竟一併請求生活費，與協
      議不合。況蔡振瑲已滿二十歲，被告無庸支付任何生活費用。
（三）離婚協議書上約定之真意，係蔡振瑲、蔡佩宜二人滿二十歲前所必須之教育費
      用若有不足，被告願每月補貼二萬元，並非每月固定支付二萬元，否則即成為
      生活費而非教育費用，不符協議約定之真意。蔡振瑲業已休學，原告自應先舉
      證證明蔡佩宜所需之教育費，自八十六年七月四日迄今，扣除被告已給付者，
      尚不足若干，始得向被告請求。
（四）被告自八十七年二月起至八十九年九月十六日止，每學期固定支付二萬七千元
      註冊費，共計十六萬二千元，蔡振瑲於八十九年九月二十五日另借支五萬元，
      簽有本票、收據，九十年一月二十三日農曆除夕，被告另給付蔡振瑲、蔡佩宜
      共一萬元，九十年三月五日支付蔡佩宜註冊費二萬七千元，以上共計支付二十
      四萬九千元。
（五）被告目前已再婚，尚須扶養妻子與二名子女，與簽訂離婚協議時情事已有變更
      ，實無力負擔如此費用，請依國稅局扶養親屬寬減額酌減為每年七萬四千元。
（六）蔡振瑲所借之五萬元，被告確曾表示不必還了。因當時此款項亦係被告向人借
      貸而來，才會叫蔡振瑲簽本票。但此五萬元是原告因妨害家庭被判罰金，才叫
      蔡振瑲來拿錢，故此筆款項仍應自原告得請求之數額中扣除。
三、證據：提出本票一紙、收據三份、戶籍謄本一份為證。
丙、本院依職權訊問證人蔡佩宜、蔡振瑲。
    理    由
一、本件原告主張兩造原為夫妻，嗣於八十六年七月四日離婚，兩造立有離婚協議書
    ，約定兩造所生子女蔡振瑲、蔡佩宜由原告監護，被告每月應給付子女教育費二
    萬元，詎被告並未履行，爰依兩造協議請求被告給付蔡振瑲六十五萬一千元並加
    計遲延利息；被告則以原告並非請求被告對其為給付，而係請求被告給付予訴外
    人蔡振瑲，則本件當事人不適格，且原告僅得請求子女必要之教育費用，故原告
    應舉證證明子女所需之教育費數額，另被告業已給付二十四萬九千元，原告並未
    全數減縮，又被告現已再婚，另有子女，被告尚須扶養妻兒，情事業已變更，縱
    被告仍須給付，亦應依扶養親屬寬減額酌減為每年給付七萬四千元等語置辯。
二、本件原告主張兩造原為夫妻，嗣於八十六年七月四日離婚，兩造立有離婚協議書
    ，約定兩造所生子女蔡振瑲、蔡佩宜由原告監護，被告每月應給付子女教育費二
    萬元之事實，業據原告提出離婚協議書、戶籍謄本各一份為證，且為被告所不爭
    執，自堪信為真正。
三、本件兩造既對確曾簽訂系爭協議書一節不爭執，則本件應審究者厥為：（1）本
    件有無當事人不適格之情況？（2）被告應給付之數額為何？是否應予酌減？（3
    ）除原告以減縮之金額外，尚有無須扣除之數額？茲分敘如下：
（一）本件原告係依離婚協議書第六條請求被告給付子女教育費，經查：離婚協議書
      第六條係約定「子女之教育費用，男方每月應支付新台幣二萬元整」，離婚協
      議書末尾則僅有兩造與見證人二人之簽名，並未有其他人參與締約，是以系爭
      離婚協議書之當事人應為兩造，殆無疑義。惟上開協議書第六條並未約定子女
      教育費應由何人受領，自應參酌其他情事以認定當事人之真意。被告自陳其已
      陸續給付二十四萬九千元，並非從未給付等語，並提出收據三份、本票一份為
      證，由上開收據與本票之記載，被告所給付之款項均係由蔡振瑲受領，證人蔡
      佩宜亦證稱伊從未自被告處拿到教育費，蔡振瑲則證稱伊確有自被告處受領收
      據上所示之金額，兩造對此點亦不爭執，原告更表示蔡振瑲業已受領之註冊費
      ，伊願扣除不再請求，並已據以減縮其訴之聲明之數額。由上開情事可知，被
      告認為其將註冊費交付予兩造之子蔡振瑲，即係清償其依該離婚協議書所應給
      付之子女教育費，原告亦認為蔡振瑲受領之註冊費即為被告依該離婚協議書應
      給付之教育費，且被告歷次之給付均係交給蔡振瑲，從未交付予蔡振瑲以外之
      人，是應認為就離婚協議書第六條被告應給付之子女教育費，兩造之真意係認
      為該項給付應由兩造之子蔡振瑲受領，若被告依協議書內容給付予蔡振瑲，即
      可消滅其債務。從而，原告依離婚協議書第六條之約定，請求被告依約給付子
      女教育費予蔡振瑲，並無不合。
          被告雖辯稱原告並未請求被告給付予自己，有當事人不適格之情事云云，
      惟給付之訴之當事人適格與否，應以當事人是否該該訴訟標的之法律關係之主
      體，就該訴訟標的之法律關係有無遂行訴訟之權能為斷，如有，即為適格之當
      事人，不得僅就形式上原告是否請求被告對自己為給付為認定，合先敘明。次
      按，本諸私法自治原則，契約內容僅需不違反強制規定或公序良俗，當事人均
      可自由形成其契約內容，契約之約定固以債務人應提出給付予債權人為常見，
      然當事人非不得約定債務人應給付予第三人，此即民法第二百六十九條所定之
      利益第三人契約。本件原告係依兩造離婚協議書之約定，請求被告給付子女教
      育費予蔡振瑲，則本件訴訟標的之法律關係應為被告是否應依約給付子女教育
      費六十五萬一千元予蔡振瑲，離婚協議書之當事人既為兩造，原告自係此一訴
      訟標的法律關係之主體，就被告是否應依離婚協議書之約定，給付子女教育費
      予蔡振瑲一事，自有遂行訴訟之權能，且兩造約定之內容既係被告應給付予蔡
      振瑲，此一約定即為利益第三人之約定，參諸民法第二百六十九條第一項前段
      「以契約訂定向第三人為給付者，要約人得請求債務人向第三人為給付」之規
      定，益證原告即利益第三人契約之要約人得逕行起訴請求被告即債務人向第三
      人為給付，是以被告辯稱原告並非適格之當事人云云，要無可採。
（二）被告雖主張其依離婚協議書應給付之數額僅以子女所必須之教育費為限，並非
      每月必給付二萬元，蔡振瑲既已休學，原告應舉證證明蔡佩宜所需之教育費數
      額，且被告已再婚，情事有所變更，其數額應予酌減云云，然查：
（１）兩造所約定給付二萬元之目的係做為子女教育費之用，是需以子女尚有教育需
      求為要件，被告始需給付，然教育並不以學校教育為限，學校教育中所需之註
      冊費固屬子女所必須之教育費無疑，然註冊費以外之學分費、書籍用品費、購
      置制服、教學用品等費用，亦為子女教育之所需，若子女於學校教育外，另有
      受其他方面教育之需要，如參加補習班、進修其他才藝技能等，其所需之費用
      仍不得謂非屬子女教育費。證人蔡振瑲到庭證稱九十年三月五日的二萬七千元
      原係被告要給伊的註冊費，但伊老實告訴被告伊已休學，需要這些錢去補學分
      ，當時被告沒有說什麼，只有點頭，說這些錢給伊用，後來才說要將這些錢轉
      去給蔡佩宜，但伊已將錢拿去補繳學分費，並未轉給妹妹，伊已於本學期即九
      十年二月休學，但先前伊因上大夜班，曠課很多，需補修學分，每科三、四千
      元，故需補繳學分費等語。由上開證詞可知，蔡振瑲休學係九十年二月以後之
      事，且休學後仍有補繳學分費之必要，本件原告僅請求至九十年一月四日之子
      女教育費，斯時蔡振瑲尚未休學，是以被告於九十年一月四日以前應給付之子
      女教育費，自不因蔡振瑲休學一事而受影響；況縱蔡振瑲已休學，其若仍有需
      補繳之學分費用，或有另行參加其他補習、進修之必要，甚或日後需復學，被
      告仍應給付子女教育費，已如前述，是蔡振瑲休學後，被告亦不當然得減少其
      應給付之子女教育費。從而，蔡振瑲業已休學一節，對本件被告應給付之子女
      教育費數額，並無影響，合先敘明。
（２）次按，每月二萬元之子女教育費係兩造於離婚協議書中所合意明訂，兩造既有
      此約定，顯見兩造均認為子女之教育費用有需由被告資助之必要，且兩造離婚
      時兩造子女虛歲分別為二十歲、十七歲，為離婚協議書所載明，兩造依過去多
      年扶養子女之經驗，當對子女教育費用所需數額有相當之瞭解，兩造既約定每
      月給付二萬元，並未另附以原告需提出證據證明子女所需之教育費數額為要件
      ，自應認為此一數額顯為兩造均認為合理恰當之數額，且約定之內容為定額之
      給付，亦即被告每月需固定支付二萬元，無須原告逐筆提出單據始能請求。況
      且，子女教育費所包含之項目繁多，已如前述，且所需之時期與數額並非固定
      ，若需逐筆證明請求，不僅手續繁瑣，且可能因一時無法尋得被告，或被告手
      邊並未預留足夠款項，子女可能無法如期繳款，若原告亦無足夠之金錢可供預
      支，子女教育甚至可能發生困難或中斷，此顯與兩造約定由被告提供子女教育
      費，使子女順利完成教育之目的相背，益證離婚協議書此一約定之真意係被告
      按月固定給付二萬元，並非原告需一一舉證始得請求。從而，被告辯稱伊僅於
      每月二萬元之限度內補助子女教育費，惟原告應舉證證明蔡佩宜所需之教育費
      數額始得請求，否則即成為子女生活費而非教育費云云，亦屬無據。
（３）末按，系爭離婚協議書係為安排兩造離婚後之事宜所簽訂，約定之目的即為規
      範兩造離婚後各自之權利義務，兩造既已離婚，且於離婚協議書第一條即載明
      「嗣後男婚女嫁各不相干」等語，顯見兩造對自己日後有再婚可能一事早已預
      見。被告日後再婚另組家庭，需扶養妻兒一事，既早為被告簽立離婚協議書時
      所得預見，則被告同意每月支付子女教育費二萬元時，當係已斟酌自己將來之
      經濟狀況，認為自己尚可負擔，始達成此一合意，被告自需依約履行，不得因
      日後發生締約當時被告早已預見之情事而主張減少給付之數額。從而，被告主
      張伊現需扶養妻子與二名子女一節，即不得認為有何情事變更之狀況，其請求
      依國稅局扶養親屬寬減額酌減被告應給付之數額云云，無從准許。
（三）兩造離婚協議係於八十六年七月四日簽訂，原告請求至九十年一月四日止之子
      女教育費，兩造約定給付之金額為每月二萬元，自八十六年七月四日至九十年
      一月四日共計四十二月，原應給付八十四萬元，惟就蔡振瑲業已受領之七次註
      冊費，每次二萬七千元，共計十八萬九千元，原告業已減縮，是僅請求六十五
      萬一千元，惟被告主張扣除之金額共計二十四萬九千元，除上開七次註冊費外
      ，另有蔡振瑲向被告借款五萬元，以及被告給付予蔡振瑲之兩包紅包共計一萬
      元，合計六萬元。經查：被告應給付之子女教育費，係因兩造離婚協議之約定
      而生，被告給付蔡振瑲之五萬元係基於其與蔡振瑲間之借貸關係，並非用以清
      償被告依離婚協議書應給付之教育費，是以被告縱有給付借款五萬元與蔡振瑲
      ，亦自無從消滅其本於離婚協議書之約定所生之子女教育費債務，況被告自承
      業已向蔡振瑲表示此五萬元不必還了，證人蔡振瑲亦證稱被告曾於八十九年十
      一、十二月間向伊表示這筆錢不用還了，沒有關係等語，是以被告對蔡振瑲縱
      有此五萬元之債權，亦已因免除而消滅，從而，被告自不得主張應扣除此五萬
      元。至被告另給付之一萬元則係九十年除夕交付予蔡振瑲之紅包二包，此為被
      告所自承，且為收據所載明，該一萬元之給付既為紅包，自係被告身為人父，
      於過年前係依習俗贈與子女之金錢，與離婚協議書所定之子女教育費性質迥異
      ，是以被告縱給付蔡振瑲一萬元，亦無從認為係履行其依離婚協議書所負之債
      務，對其應給付之子女教育費自不生影響，是以被告主張原告得請求之數額應
      扣除該一萬元之紅包云云，亦無足採。是以被告辯稱除原告已減縮之金額外，
      應再扣除六萬元云云，亦屬無據。
四、綜上所述，被告依約應自八十六年七月四日起，按月給付二萬元予兩造之子蔡振
    瑲，然除原告已減縮之金額外，被告均未清償，從而，原告依兩造所定離婚協議
    書第六條之約定，請求被告給付蔡振瑲六十五萬一千元，及自起訴狀繕本送達翌
    日即民國九十年三月十六日起至清償日止，按年息百分之五計算之利息，即屬有
    據，應予准許。
五、因本案事證已臻明確，兩造其餘主張陳述及所提之證據，均毋庸再予審酌，附此
    敘明。
六、據上論結：原告之訴為有理由，並依民事訴訟法第七十八條，判決如主文。
中      華      民      國    九十      年      五      月     十七     日
                              臺灣高雄地方法院民事第六庭
~B法      官  陳怡雯
右為正本係照原本作成。
如不服本判決，應於送達後廿日內，向本院提出上訴狀。
中      華      民      國    九十      年      五      月     十八     日
~B法院書記官  鄭淑華


司法院資訊處製作；財團法人民間司法改革基金會備份。
